【裁判字號】    97,上易,126
【裁判日期】    970430
【裁判案由】    過失致死
【裁判全文】
臺灣高等法院臺南分院刑事判決  九十七年度上易字第一二六號
上訴人  臺灣臺南地方法院檢察署檢察官
被  告  甲○○
選任辯護人  林祈福律師
上列上訴人因被告過失致死案件，不服臺灣臺南地方法院九十六
年度易字第七四八號中華民國九十六年十二月三十一日第一審判
決（起訴案號：臺灣臺南地方法院檢察署九十五年度調偵字第七
０一號），提起上訴，本院判決如下：
    主    文
上訴駁回。
    理    由
一、公訴意旨略以：被告甲○○於民國（下同）九十五年七月二
    十一日下午七時許（起訴書誤載為七時五分許），在臺南市
    ○○路五十五號「極限運動場」，欲自南側弧板平臺下滑，
    經中間拋板順勢作空中一百八十度轉體動作後，以背對方式
    上滑至北側弧板平臺，其雖發現於其動作結束後所欲上滑之
    北側弧板上，已有盧玉馨站立，且盧玉馨或他人隨時有進入
    場地，將造成碰撞之危險，而其確信不致發生危險，即貿然
    下滑，且其本自弧板平臺東側下滑，自拋板時再變換滑行路
    線至中間跑道，適逢盧玉馨亦疏未注意場地中已有甲○○正
    在滑行，驟然自北側弧板平臺下滑，見甲○○變換跑道背對
    滑行而來，閃避不及，二人發生碰撞，致盧玉馨倒地後受有
    顱內出血等傷害，雖經送醫救治，仍延至九十五年八月七日
    凌晨二時許不治死亡。因認被告涉犯刑法第二百七十六條第
    一項過失致死罪嫌。
二、按犯罪事實應以證據認定之，無證據不得認定犯罪事實；又
    不能證明被告犯罪，應諭知無罪之判決，刑事訴訟法第一百
    五十四條第二項、第三百零一條第一項分別定有明文。又按
    在證據法則上，證據資料尚存有對被告有利之懷疑時，如無
    法依客觀方法排除此項合理之可疑時，依「罪疑唯有利於被
    告」之原則，不得以此項證據資料作為有罪判決之依據。再
    者，認定被告有罪之事實應憑證據；如未能發現相當之證據
    ，或證據不足以證明，自不能以推測或擬制之方法，以為裁
    判之基礎；且認定事實所憑之證據，其為訴訟上之證明，需
    達於通常一般人均不致有所懷疑，而得確信其為事實之程度
    者，始得據為有罪之認定；倘其證明尚未達到此一程度，而
    有合理之懷疑存在時，尚難為有罪之認定基礎；苟積極證據
    不足為不利於被告事實之認定時，即應為有利於被告之認定
    ，更不必有何有利之證據（最高法院三十年上字第八一六號
    、四十年臺上字第八六號、七十六年臺上字第四九八六號等
    判例意旨參照）。另按刑法上之過失，係指行為人按其情節
    應注意，並能注意而不注意者，或行為人對於構成要件事實
    ，雖預見其能發生而確信其不發生者而言，刑法第十四條定
    有明文。是刑法上過失行為之成立，應以行為人對該過失行
    為所生之構成要件結果、因果歷程有客觀預見可能性及主觀
    預見可能性，且行為人基於此預見之可能性而有違反客觀上
    之注意義務而致構成要件事實發生者，始足當之。又因犯罪
    致發生一定之結果，而有加重其刑之規定者，如行為人不能
    預見其發生時，不適用之，刑法第十七條定有明文。足見刑
    法上得對行為人科以罪責者，以行為人有預見可能者為限，
    以免行為人對意外之結果亦須受罰，此觀之該條文之立法理
    由自明。且結果預見可能性之判斷，應以行為人個人之認識
    為基礎，加入行為人個別之主觀因素，如行為人之年齡、性
    別、經驗等情形，從一般國民之觀點，是否有非難可能性，
    而加以規範性的評價，且應一併考慮結果發生之蓋然性與認
    識之容易性。
三、本件公訴人認被告甲○○涉有上開過失致死罪嫌，無非以被
    告於偵查中坦承知悉其運動前被害人盧玉馨已站立於北側弧
    板上，及可預見於其運動中，場地有人進入之事實；證人陳
    家輝並於偵查中證述被告運動前，被害人盧玉馨已站立北側
    弧板上；又被害人盧玉馨因此次事故死亡，有相驗屍體證明
    書、驗斷書在卷可稽等情，為主要論據。惟訊據被告甲○○
    固坦承有於上開時地，從事上述極限運動時，與被害人盧玉
    馨發生碰撞，致盧玉馨倒地後受有顱內出血、頭部撞傷等傷
    害，送醫不治死亡等事實，惟堅決否認有過失致死罪嫌，辯
    稱：係伊先進場使用上開場地約四、五次後，被害人才站在
    上開北側弧板平臺上，伊最後一次自上開南側弧板平臺下滑
    後，被害人才自北側弧板平臺滑下，伊動作並無失誤，係伊
    滑行落地同時，被害人也滑下坡道，才會發生碰撞，伊並無
    過失等語。
四、經查：
(一)被告於上開時地從事極限運動自南側弧板平臺下滑，經中間
    拋板順勢作空中一百八十度轉體動作後，以背對方式上滑至
    北側弧板平臺時，適被害人盧玉馨亦自上開對向坡道滑下，
    而遭甫完成轉體動作落地之被告撞倒在地，致顱內出血不治
    死亡等情，業經被告於偵查中、原審及本院審理時供承不諱
    ，核與證人陳家輝、侯青宏分別於偵查及原審審理時結證情
    節相符，復有臺灣臺南地方法院檢察署檢察官出具之相驗屍
    體證明書、驗斷書（其中死亡方式載自殺應係誤載，業經公
    訴人陳明在卷）各一份在卷可稽。被告既係在做極限運動時
    碰撞被害人，則被告是否應負過失致死罪責，應審究者端以
    被告使用極限運動是否符合相關規定？被告做極限運動時，
    是否能預見被害人進入弧板平臺？被告於被害人進入弧板平
    臺是否能注意而疏未注意碰撞之危險？
(二)該極限運動場地使用規則，台南市青少年極限運動遊戲場使
    用管理辦法比賽區第四、五、六點訂明：「使用者必須戴安
    全帽、護肘、護膝、護腕」「斜坡道具每次使用只限一人使
    用，以避免發生衝撞危險」「不可做超越自己能力的動作，
    並隨時注意他人之安全」（見一審卷第十一頁）；檢察官函
    詢中華民國極限運動協會從事極限運動時應注意之規則，亦
    據中華民國極限運動協會函稱：「從事極限運動人員，應配
    戴頭盔、護膝、護肘等相關安全裝備，以維護自身安全」有
    該會九十六年三月九日極限協春字第一０號函可稽（見偵查
    卷(二)第二十七頁），且該協會召開九十六年第一次技術委員
    會亦明定：「1.極限運動場中已有人在場滑行，第二人不可
    以進場使用，以避免發生碰撞危險；2.使用極限運動場之人
    ，在場可以作空中一百八十度轉體及背對滑行；3.使用極限
    運動場之人，在場中可以變換滑行路線」有該會九十六年九
    月十八日極限協春字第三八號函附該會九十六年第一次技術
    委員會紀錄可參（見一審卷第七十九至八十一頁）。本件被
    告於案發當時，配戴安全帽、護肘、護膝、護腕等安全配備
    ，並有教練侯青宏在場指導，且下場滑行前，尚無人在場內
    滑行，為被告所供述及證人侯青宏證述在卷，而所從事上開
    轉體動作，屬正常、簡單之動作，亦經被害人女兒教練陳家
    輝證述無訛，揆諸上開管理辦法及上開協會函文意旨，被告
    尚無違反極限運動相關規則。反觀被害人當時僅著球鞋滑板
    即進入上開場地尋找女兒，並無配戴相關安全配備，亦無教
    練指導（陳家輝係其女兒教練），於被告極限運動時，冒然
    進入弧板平臺，違反上開管理辦法及上開協會函示規則，有
    重大之疏失。
(三)原審曾囑託「中華民國極限運動協會」鑑定，鑑定人會同原
    審法官勘驗極限運動現場，由被告及鑑定人指定之教練，分
    別模擬被告於案發當時之滑行路線；鑑定人並指定學員，模
    擬被害人於案發當時之滑行路線，繼而測量渠等上下各弧板
    間之滑行時間，與被告出發點、南側弧板坡底、轉體坡道坡
    底、作一百八十度轉體落點、轉體坡道坡底、被告與告訴人
    分別陳述之撞擊點、被害人出發坡道坡底、被害人出發點等
    各點相對距離，測得被告於案發當時為極限運動之出發位置
    、作空中一百八十度轉體動作之落點、與被害人發生碰撞處
    及被害人自北側弧板下滑前之出發位置（原審勘驗筆錄製成
    附圖Ａ、Ｂ、Ｃ、Ｄ點所示，其中除Ｃ點告訴人無法確認外
    ，其餘三點公訴人及被告均無意見），有原審九十六年十一
    月八日勘驗筆錄暨附圖在卷可參（見一審卷第一０九至一一
    七頁）。中華民國極限運動協會再以計算被告與被害人於案
    發當時之滑行速度，進而推算被告與告訴人於碰撞前之出發
    時間後，鑑定結論：「被告不論以被告或告訴人所指之撞擊
    點換算時間，被告於Ａ點下板出發時間皆大於被害人至Ｄ點
    下板出發時間，有此可證，被告為先使用斜坡道具者，擁有
    場地優先使用權，其他人應予以禮讓。實地觀察，Ｄ點位置
    視野可觀看到Ａ點至Ｂ點及Ｃ點之整體滑行路線，無視線死
    角，因此認為被害者至Ｄ點下板出發時，可以知曉場內已有
    被告使用，應待被告完成動作離開場地時，再下板出發，避
    開衝撞危險。被害者顯有疏失。」有該協會九十六年十一月
    二十六日極限協春字第五六號函附該會九十六年度第二次技
    術委員會紀錄在卷可稽（見一審卷第一一九至一二四頁）。
    認為，被告不論以被告或告訴人所指之撞擊點換算時間，被
    告於Ａ點下板出發時間皆大於被害人至Ｄ點下板出發時間，
    可證，被告為先使用斜坡道具者，擁有場地優先使用權，其
    他人應予以禮讓。會發生碰撞，係被害人知曉場內已有被告
    使用，未待被告完成動作離開場地時，即下板出發，致無法
    避開衝撞危險，本件係被害人疏失造成。是被告於使用場內
    斜坡弧板道具做極限運動前，固應注意他人使用之安全，然
    於確定無人在場內下滑，始下場滑行運動，乃係早於被害人
    之前，先行下滑使用場內斜坡弧板道具，則此時，應注意他
    人已有使用狀況之安全者，應係被害人而非被告。故本件被
    告於被害人進入弧板平臺之前已盡能注意義務，而未有疏未
    注意之情形。
(四)據現場目擊證人即被告教練侯青宏於原審證稱：案發當時伊
    有在現場看到全程，被告滑下弧板時，沒有人在使用斜坡板
    道具，被告做完中間道具動作，後面還有一個弧面道具，並
    滑到超過一半的地方，那時被害人才從另一個弧板道具滑下
    來，被告無法立即煞住閃躲。被告的動作在第一區就可以完
    成，會到第二區是因為慣性的關係會繼續滑行，所以最後會
    停在北側弧板上。案發前被告一直做重複動作，約五到十次
    ，被害人並沒有站在北側弧板上，被害人在被告做最後一次
    動作時才站上去（北側弧板），之前她在場地旁聊天云云（
    見一審卷第三十五至三十七頁），被害人女兒之教練陳家輝
    於原審亦證稱：被告從一側下來時，被害人從另一邊下來，
    被告先下來的（見一審卷第第五十九頁），足見被告做極限
    運動時，尚無人在弧板平臺，於被告做極限運動途中，被害
    人臨時闖入弧板平臺，始發生碰撞情形，則被害人闖入弧板
    平臺，乃被告所不能預見之事，亦即被告做極限運動時，已
    不能預見被害人進入弧板平臺。雖證人陳家輝於偵查中證稱
    ：被害人從上面滑下來，被告剛好從中間做完轉體（見偵查
    卷(一)第三十頁），惟被告既先使用做極限運動，依上開管理
    辦法及上開協會函文意旨，為維護運動安全被害人已不能再
    進入弧板平臺；且證人侯青宏於原審經檢察官詢問：「陳家
    輝說死者滑下時，甲○○剛好做完轉體。意即是盧玉馨先下
    滑，之後甲○○才再中央平台做轉體，與你所述不同，有何
    意見？」答稱：「並非如此，是甲○○已經做完轉體，盧玉
    馨才下滑。」（見一審卷第四十頁），是證人陳家輝證言仍
    不能作為被告有預見疏失之不利證明。至證人陳家輝於偵查
    中證稱：被告可能沒有注意到對面有人要下來（見偵查卷(一)
    第三十一頁），於原審經法官提示此段筆錄，詢問：「是你
    自己聽到的還是陳賢明跟你講的？」答：「是陳賢明跟我講
    的。」（見一審卷第六十頁），此則係聽陳賢明推測之言所
    為之傳聞證據，不足採為本件之證據。
(五)公訴人上訴意旨以：根據台南市青少年極限運動遊戲場使用
    管理辦法第六條規定，被告應負隨時注意他人安全之注意義
    務云云。然被告縱於出發下滑前已知對向弧板旁有其他人包
    括被害人站立其上，但當時並無人下場使用斜坡道具，則被
    告於是時下場做上述轉體動作，對其他人之安全並未造成影
    響，而其他人既同為場地使用者，亦應明瞭並遵守該場地規
    則，即應待被告使用完斜坡道具完成動作後，再下場做滑行
    動作。準此，即難謂被告於出發下滑前既已知對向弧板有被
    害人站立其上，仍下滑做轉體運動，而未先告知被害人及制
    止被害人下滑，有未盡注意他人安全義務之過失。況被告於
    上開時地從事極限運動而與被害人發生碰撞前，係自上開極
    限運動場之南側弧板平台出發滑下後，經過中平台作空中一
    百八十度轉體動作後，以背對方式甫落地尚未上滑至北側弧
    板平臺時，即與被害人發生碰撞等情，業經被告及證人侯青
    宏、陳家輝供證明確；參以中華民國極限運動協會九十六年
    九月十八日極限協春字第三八號函附該會九十六年第一次技
    術委員會紀錄第四點所述：「被告如在完成轉體落地後一至
    二秒內，第三人進入該場地，有可能不知悉被害人進入該場
    地；若完成轉體落地後二秒以上，第三人進入該場地，就可
    能知悉。完成空中轉體反向落地後，依據慣性一般約需一至
    二秒（反應時間長短與技巧、經驗有關）緩衝，待身體平衡
    穩定後，眼睛方會向後注視」等語（見一審卷第七十九至八
    十一頁）。足徵，被告於先行進場滑行及背對被害人之情況
    下，實難於完成轉體落地前，即能預見被害人自後滑下，並
    於完成轉體落地而與被害人發生碰撞之瞬間，猶有時間及時
    反應並加以閃避之可能。
(六)告訴人於原審雖指稱：被告於滑行前既已知悉對向弧板上有
    多人站立其上，隨時都有下滑之可能，被告即已如同建築物
    或其他工作物之所有人或使用人，對於建築物或其他工作物
    之安全，居於保證人地位，而負有防止對向弧板站立之人下
    滑致發生碰撞危險之義務；又被告與被害人滑行速度不一，
    上開鑑定換算基準不公；另本件案發當時為晚間七時許，視
    線應有受影響；且被告於案發後未對被害人施以急救，亦有
    過失云云。惟被告雖有使用上開場地，但對上開場地並無管
    領維護之權限，對於其他使用人亦無約束制止之權能，即與
    建築物或其他工作物之所有人或使用人所居於保證人地位之
    情形有別，自不能同一而論。又上開鑑定施測時，鑑定人已
    分別指定教練及學員，模擬被告及被害人案發當時之滑行動
    作，並分別測量其速度做為換算時間之參據，況本件案發前
    係被告先自北側弧板下滑入場後，被害人才滑下進場之情，
    業經被告供述與上開二證人供證甚明，亦難謂該鑑定所測雙
    方之速度、時間等有何不公之處。再者案發現場有燈光照明
    ，視線良好之情，亦經證人侯青宏於原審證述在卷（見一審
    卷第四十二頁）。且被告於案發後，隨即於同日下午七時三
    分三十八秒，以行動電話0000000000撥打一一九
    報案中心，有台南市警察局第六分局九十六年七月十日南市
    警刑字第０九六四六一八四四四０號函附一一九報案紀錄暨
    緊急醫療管理系統紀錄影本一份在卷可憑（見一審卷第二十
    七至三十頁），並無延誤救治時間。再者被告仍為在學學生
    ，非專業醫護人員，自難期待其能當場為即時適當之急救措
    施。又被害人倒地後傷況未明，亦不宜由不具醫護專業能力
    之被告貿然施救。故告訴人指稱被告於案發後，未對被害人
    施作急救，亦有過失云云，亦難謂有理。
(七)綜上事證，本件運動場於案發當時雖非進行正式比賽，然凡
    使用上開場地之人，仍均應注意一般從事極限運動時，所應
    遵守諸如前述管理辦法所宣示之基本規則，如配戴安全裝備
    、一次僅由一人使用坡道、不可做超越自己能力之動作，隨
    時注意他人安全、非使用者勿進入場地內等等。而本件被告
    於案發當時為場地使用者，自可進入場地，並有配戴安全配
    備，且出發下滑使用坡道道具前，並無他人使用場地，亦未
    做超越自己能力動作。又所謂隨時注意他人安全，亦須以「
    能注意」為前提，本件被害人未配帶安全帽、護肘、護膝、
    護腕等護具，僅著球鞋滑板即進入上開場地尋找女兒，且其
    出發下滑前，被告已開始使用場內斜坡道具，其對於被害人
    突如其來違反場地使用規則之行為，實難以預料、防範乃至
    注意之可能。換言之，被告從事上開運動固應注意他人之安
    全，然其對被害人於其身後突發違反場地使用規則之行為，
    於主、客觀上均無預見及注意之可能性。揆諸前開說明，自
    難課以過失致死之刑責。本件公訴人以被告既已發現於其動
    作結束後所欲上滑之北側弧板上已有被害人站立，且被害人
    或他人隨時有進入場地，將造成碰撞之危險，而其確信不致
    發生危險，即貿然下滑，並變換動作路線，即有違反注意義
    務之過失行為，尚有未洽。綜此所述，被害人於上開時地發
    生死亡之情事，雖誠屬憾事，然被告是否應就被害人之死亡
    ，負過失致死責任，則應依法審慎認定。而依公訴人所憑論
    據，則難執以認定被告確實應負過失致死之刑事責任。此外
    ，本院於應依或得依職權調查證據之範圍內，復查無其他積
    極證據可資認定被告有何應注意卻疏未注意情事之涉犯過失
    致死罪嫌之證據，揆諸前揭法條及判例意旨，尚不能證明被
    告犯罪。
五、原審基於上述理由，諭知被告無罪之判決。本院經核原判決
    認事用法，均無不合。公訴人依告訴人請求上訴，指摘原判
    決不當，為無理由，應予駁回。
七、據上論斷，應依刑事訴訟法第三百六十八條，判決如主文。
本案經檢察官郭珍妮到庭執行職務。
中    華    民    國    97    年    4     月    30    日
                    刑事第一庭審判長法官  黃  崑  宗
                                    法官  王  明  宏
                                    法官  蔡  長  林
以上正本證明與原本無異。
不得上訴。
                                  書記官  李  培  薇
中    華    民    國    97    年    5     月    1     日


司法院資訊處製作；財團法人民間司法改革基金會備份。
